【裁判字號】    95,台上,6725
【裁判日期】    951207
【裁判案由】    傷害致人於死
【裁判全文】
最高法院刑事判決            九十五年度台上字第六七二五號
上  訴  人  甲○○
            丙○○
            丁○○
上列 二 人
共      同
選任辯護人  張瑞釗律師
上  訴  人  乙○○  男民國33年2月26日生
上列上訴人等因傷害致人於死案件，不服台灣高等法院中華民國
九十五年七月二十五日第二審更審判決（九十五年度上更(二)字第
二四九號，起訴案號：台灣板橋地方法院檢察署八十六年度偵字
第一八一一七號、八十六年度偵緝字第一０一七號、八十七年度
偵字第九四七六號），提起上訴，本院判決如下：
    主  文
原判決撤銷，發回台灣高等法院。
    理  由
本件原判決認定上訴人甲○○、乙○○於民國八十六年八月二十
七日十八時許，在台北縣新莊市○○街七十二號前之違章建築二
樓，與綽號「茂生」之不詳姓名者等人打麻將。適張啟源至該處
尋找「茂生」討論錢財問題，因不滿狗之吠叫，而與甲○○發生
口角。迨張啟源下樓離開時，甲○○以腳踢張啟源，張啟源即放
話要「等輸贏」。甲○○、乙○○恐張啟源前來尋仇，乃由乙○
○聯絡綽號「阿三」之不詳姓名者糾集上訴人丁○○、丙○○及
綽號「志雄」、「他落」、「朝宗」等不詳姓名成年人至新莊市
○○街五十五號前之小吃攤會合、飲酒。同日二十一時十分許，
張啟源騎機車攜帶玩具手槍及西瓜刀各一支，夥同另兩名騎機車
之不詳姓名者前來尋仇，適為郭清華所見，趕至該小吃攤告知上
訴人等。上訴人等隨即與「志雄」、「他落」、「朝宗」、「阿
三」等人分持刀具、鐵條、盆栽、酒瓶等物，衝至新莊市○○街
六十一巷口與張啟源「相拼」，客觀上糾集多人以刀械等器物合
力攻擊人之身體，如傷及被害人之身體要害，可能有致人於死之
危險，且上訴人等均係識慮成熟之成年人，亦應有預見此結果發
生之可能，仍共同基於傷害之犯意聯絡，先以酒瓶擲向張啟源。
偕同張啟源前來之不詳姓名者見對方人多勢眾，棄械而逃。張啟
源不敵，往後退卻並掏槍射擊，但未擊發；乙○○發現係玩具槍
，乃高喊槍是假的，甲○○、乙○○及丙○○等人遂持酒瓶、盆
栽、鐵條等物圍攻；丁○○、乙○○續持開山刀、西瓜刀予以砍
擊，致張啟源受有後左頂部長約十公分切割傷並帶有挫傷成分造
成骨裂八公分，左後頸部長約五公分淺切割傷，左下胸部外長約
十七點五公分、內長約七公分、深約五公分之橫向切割傷，切斷
左側第十一肋骨造成氣胸，左拇指根部長三點五公分深零點五公
分銳器傷，右手掌拇指側週長十點五公分極深且切斷掌骨之銳器
傷等創傷。上訴人等行兇後，旋逃離現場。張啟源經送醫急救，
終因銳器砍傷，致出血及氣胸而休克死亡等情。爰撤銷第一審之
判決，改判論處上訴人等共同傷害人之身體因而致人於死罪刑。
固非無見。
惟查：(一)刑事訴訟法第二百九十三條所謂審判程序之更新，係指
應於審判期日踐行之程序，重新實施而言；此項審判程序更新之
規定，依同法第三百六十四條，亦為第二審之審判所準用。又第
二審審判期日，審判長依刑事訴訟法第九十四條訊問被告後，應
命上訴人陳述上訴之要旨，同法第三百六十五條復有明文。本件
原審於九十五年五月三十日進行之審判程序，未能當日終結，另
定期於同年六月二十日審判，因已間隔十五日以上，審判長雖已
諭知更新審判程序，但於依刑事訴訟法第九十四條訊問上訴人等
，並告知同法第九十五條各款事項後，未命上訴人等陳訴上訴之
要旨，亦未朗讀以前之審判筆錄代之，即進行調查證據程序（見
原審更(二)卷第一四四頁反面），尚無以確定審判之範圍，其所踐
行之訴訟程序，即非合法。(二)採為判決基礎之證據資料，必須經
過調查程序，顯現於審判庭，始與直接審理主義符合。稽之原審
審判筆錄，原審審判長於九十五年六月二十日及同年七月四日審
判期日，對於乙○○之電話「監聽譯文」，未向當事人及辯護人
宣讀或告以要旨，依法踐行調查程序，遽採該「監聽譯文」為判
決之基礎（見原判決第十三頁第一行至第十二行），亦有違誤。
又甲○○、丙○○及丁○○之選任辯護人於原審審判期日具狀稱
：「……『小吳』（即證人黃國德）在五股油庫保警隊部之指證
，係屬刑事訴訟法第一百五十九條第一項所規定『被告以外之人
於審判外之言詞陳述，自不得作為證據』，是其在保警隊部之言
詞陳述，即無證據能力」等語（見原審更(二)卷第一二四頁）。乃
原判決謂檢察官及上訴人等於準備程序及審判期日，對於證人黃
國德（即「小吳」、Ａ、吳國德）在警詢中之陳述，未主張有刑
事訴訟法第一百五十九條第一項不得為證據之情形，審酌該陳述
作成時之情況，應認具有證據能力（見原判決第四頁第二十行至
第五頁第三行），與卷內資料不相適合，併有可議。(三)原判決認
定上訴人等對於客觀上糾集多人以刀械等器物合力攻擊人之身體
，如傷及其身體要害，可能有致人於死之危險，而上訴人等又均
係識慮成熟之成年人，亦應有預見此結果發生之可能等情（見原
判決第二頁第二十五行至第三頁第一行）。如果無訛，上訴人等
對於糾眾毆人，如傷及要害，可能發生死亡之結果，既已有所預
見，猶分持酒瓶、盆栽、鐵條等物圍攻張啟源，並持開山刀、西
瓜刀予以砍擊，能否仍認上訴人等係基於傷害之犯意，而無殺人
之直接或間接故意？非無疑竇。實情如何，仍應查明釐清，始足
為適用法律之依據。上訴意旨指摘原判決違背法令，尚非全無理
由，應認仍有撤銷發回更審之原因。
據上論結，應依刑事訴訟法第三百九十七條、第四百零一條，判
決如主文。
中    華    民    國  九十五  年  十二    月    七    日
                      最高法院刑事第二庭
                          審判長法官  紀  俊  乾
                                法官  陳  東  誥
                                法官  李  伯  道
                                法官  林  勤  純
                                法官  陳  晴  教
      本件正本證明與原本無異
                                      書  記  官
中    華    民    國  九十五  年  十二    月    八    日
                                                      Ｋ


司法院資訊處製作；財團法人民間司法改革基金會備份。
